臺灣高等法院高雄分院刑事判決　　　　100年度上訴字第398號
上　訴　人　臺灣高雄地方法院檢察署檢察官
上　訴　人
即　被　告　蔡亨亮
選任辯護人　王建宏律師
上列上訴人因被告毒品危害防制條例案件，不服中華民國100 年
1 月19日第一審判決（起訴案號：臺灣高雄地方法院檢察署98年
度偵字第36562 號、99年度偵字第3900號），提起上訴，本院判
決如下：
    主  文
原判決關於蔡亨亮有罪部分均撤銷。
蔡亨亮共同犯販賣第一級毒品罪（附表編號1 部分），累犯，處
有期徒刑壹拾陸年，褫奪公權捌年，扣案0000000000號行動電話
壹支（不含ＳＩＭ卡）沒收，未扣案販賣第一級毒品所得新台幣
伍佰元沒收之，如全部或一部不能沒收時，應以其財產抵償之；
又犯販賣第一級毒品罪（附表編號2 部分），累犯，處有期徒刑
壹拾陸年，褫奪公權捌年，扣案0000000000號行動電話壹支（不
含ＳＩＭ卡）沒收，未扣案販賣第一級毒品所得新台幣伍佰元沒
收之，如全部或一部不能沒收時，應以其財產抵償之；又犯販賣
第一級毒品罪（附表編號3 部分），未遂，累犯，處有期徒刑壹
拾年，褫奪公權陸年，扣案海洛因參包（驗後淨重分別為零點零
肆公克、零點零伍柒公克、零點零陸柒公克）沒收銷燬之，扣案
0000000000號行動電話壹支（不含ＳＩＭ卡）沒收。應執行有期
徒刑壹拾玖年，褫奪公權捌年，扣案海洛因參包（驗後淨重分別
為零點零肆公克、零點零伍柒公克、零點零陸柒公克）沒收銷燬
之，扣案0000000000號行動電話壹支（不含ＳＩＭ卡）沒收，未
扣案販賣第一級毒品所得新臺幣壹仟元沒收，如全部或一部不能
沒收時，應以其財產抵償之。
    事  實
一、蔡亨亮前因違反毒品危害防制條例案件，經本院判處有期徒
    刑1 年6 月，減為有期徒刑9 月確定，甫於民國97年10月28
    日執行完畢出監。仍不知悔改，與不詳之成年男子，均明知
    海洛因係毒品危害防制條例列管之第一級毒品，依法不得持
    有、販賣，竟仍共同基於販賣第一級毒品海洛因以營利之犯
    意聯絡，於附表編號1所示時間、地點，以附表編號1所示方
    式，販賣新台幣（下同）500 元之海洛因1 包予謝富基1 次
    ；又基於販賣第一級毒品海洛因以營利之犯意聯絡，先後於
    附表編號2 所示時間、地點，以附表編號2 所示方式，販賣
    500 元之海洛因1 包予周明1 次；於附表編號3 所示之時
    間，以同編號所示之聯絡方式，與周明達成販賣海洛因50
    0 元予周明之合意，並約定在彌陀區南寮附近交易，嗣因
    周明到場後未見到蔡亨亮而未遂。嗣經警於98年7 月28日
    17時20分許，持臺灣高雄地方法院核發之搜索票，前往其位
    於高雄市○○區○○路光華1 巷22號住處執行搜索，當場扣
    得分裝完成之海洛因3 包（驗後淨重各0.04公克、0.057 公
    克、0.067 公克）、及蔡亨亮所有供聯絡販賣毒品用門號00
    00000000號行動電話1 支（含非屬蔡亨亮所有之SIM 卡1 張
    ）及與本案販賣海洛因無關之塑膠湯匙、牙刷、吸管鏟子各
    1 支及門號0000000000、0000000000號行動電話2 支等物。
二、案經高雄市政府警察局岡山分局報請臺灣高雄地方法院檢察
    署檢察官偵查後提起公訴。
    理  由
壹、證據能力部分
一、按被告以外之人於偵查中向檢察官所為陳述，除顯有不可信
    之情況者外，得為證據，刑事訴訟法第159 條之1 第2 項定
    有明文。本件證人蕭貴鍾、謝富基、呂義雄、周明、陳清
    雄於檢察官偵查中所為之陳述，檢察官、被告及其辯護人於
    本院準備程序均同意作為證據，而於本院審理中亦未爭執其
    證據能力，並無證據釋明有何顯不可信之情況，依上說明，
    其等於偵查中之證言自均具有證據能力。
二、按被告以外之人於審判外之陳述雖不符刑事訴訟法第159 條
    之1 至之4 等四條之規定，而經當事人於審判程式同意作為
    證據，法院審酌該言詞陳述或書面陳述作成時之情況，認為
    適當者，亦得為證據；當事人、代理人或辯護人於法院調查
    證據時，知有刑事訴訟法第159 條第1 項不得為證據之情形
    ，而未於言詞辯論終結前聲明異議者，視為有前項之同意，
    同法第159 條之5 定有明文。本件證人蔡貞漢於警詢中所為
    陳述，其性質雖屬傳聞證據，惟檢察官、被告及其辯護人於
    本院準備程序均同意作為證據，且經本院審理時予以提示並
    告以要旨，當事人或辯護人已知上述筆錄乃傳聞證據，且均
    未於言詞辯論終結前對該筆錄之證據能力表示異議，依上開
    說明，是其於警詢中之證言應具有證據能力。
三、被告以外之人，於審判外之言詞或書面陳述，除法律有規定
    者外，不得作為證據，刑事訴訟法第159 條第1 項定有明文
    。又被告以外之人於檢察事務官、司法警察官或司法警察調
    查中所為之陳述，與審判中不符時，其先前之陳述具有較可
    信之特別情況，且為證明犯罪事實存否所必要者，得為證據
    。所謂「前後陳述不符」之要件，應就前後階段之陳述進行
    整體判斷，以決定其間是否具有實質性差異，惟無須針對全
    部陳述作比較，陳述之一部分有不符，亦屬之；而所謂「較
    可信之特別情況」之情形，亦應就前後陳述時之各種外部情
    況進行比較，以資決定何者外部情況具有可信性。若陳述係
    在特別可信之情況下所為，則虛偽陳述之危險性即不高，雖
    係審判外陳述，或未經被告反對詰問，仍得承認其有證據能
    力。本件證人謝富基、周明於警詢中之證述，雖均屬於被
    告以外之人，於審判外之言詞陳述，然上開警詢陳述均係於
    98年7 月28日該0000000000號行動電話為警扣押後，謝富基
    、周明分別於同日晚上及翌日撥打該行動電話，而經警帶
    回詢問並製作警詢筆錄，此等陳述不僅距案發時間較近，記
    憶較其等於檢察官偵訊及原審審理時作證時為清晰，且較無
    機會受被告或其他人之影響，亦較無時間供其等構詞誣陷被
    告或為被告脫免刑責，就其陳述時之外部情狀而言，堪認有
    較可信之特別情況，且為證明犯罪事實存否所必要，自均有
    證據能力。至其等於警詢、檢察官偵訊及原審審理時所為歷
    次陳述，倘有不一致，何者較為可採，則屬證明力之問題。
貳、實體部分
一、訊據被告蔡亨亮雖坦承扣案海洛因是伊所有，惟矢口否認有
    販賣第一級毒品海洛因予謝富基、周明之犯行，並辯稱：
    伊雖有施用海洛因，但未曾販賣海洛因，98年7 月28日下午
    ，警方搜索伊上開南寮路光華1 巷22號住處時，因伊當日中
    午即至義大醫院（即義大醫療財團法人義大醫院）接受喝美
    沙冬治療，同日下午3 時許，伊有以0000000000行動電話撥
    打0000000000之行動電話，向葉世紀購買海洛因，葉世紀乃
    拿海洛因至其住處交給伊，伊取得毒品後即離開住處，葉世
    紀及伊友人「坤仔」留於該處聊天，故當日伊住處遭警搜索
    時，伊不在場。伊平常使用門號0000000000號之行動電話，
    該電話偶爾會借人使用，門號0000000000號之行動電話是葉
    世紀所使用等語。
二、惟查：
(一)、被告販賣第一級毒品海洛因予謝富基（即附表編號1 ）部分
    ：謝富基於98年7 月25日18時36分，先以門號0000000000號
    之行動電話撥打一名綽號「哥仔」之成年男子先前所交付門
    號0000000000號之行動電話，與被告聯絡表示要購買500 元
    之海洛因後，即與被告約於當日20時許，在高雄市彌陀區附
    近交易，並由被告指派另一名不詳成年男子交付價值500 元
    之海洛因1 包予謝富基，並向其收取500 元等情，業據證人
    謝富基於檢察官訊問時具結證稱：「（你說你七月二十五、
    二十七、二十八日是否有用五百元跟蔡亨亮買海洛因？）二
    十八日那一天不是買，是他找我有事。（你是否跟警察講二
    十五、二十七日有跟蔡亨亮買海洛因？）我二十五日在晚上
    八點左右在彌陀鄉（即改制後之高雄市彌陀區）大佛像那邊
    ，是他接的電話，之後是一個不認識的男生送貨給我的，我
    是用0000000000打電話給他的0000000000跟他講要買五百元
    的海洛因，二十七日沒有跟他買。」等語明確（偵一卷第16
    頁），檢察官詢其如何認識蔡亨亮，謝富基亦證稱：「我們
    在義大醫院喝美沙冬，當時有人拿他的電話給我們，剛開始
    是他的朋友在負責，後來他朋友沒有空由他送貨聊起來我們
    才知道是同鄉。」等語詳確在卷（偵一卷第17頁），對照被
    告警詢自承：伊每日均至義大醫院喝美沙冬，與謝富基是普
    通朋友等語，足見證人謝富基確與被告認識，且同在義大醫
    院喝美沙冬，被告於檢察官98年12月14日偵訊時及原審準備
    程序改稱與謝富基不認識，顯係規避之詞，不足採信。觀之
    謝富基於上開偵訊時所證各情，其於警詢雖曾指述被告於98
    年5 月25、27、28日均有販賣海洛因給伊，然於該次偵訊則
    明確證稱27、28日並未向被告購買海洛因，28日係被告找伊
    有事，顯見謝富基並無蓄意誣諂被告之情形。此外，復有卷
    附門號0000000000號行動電話與門號0000000000號行動電話
    之通聯紀錄在卷可稽（警一卷第64頁背面），證人謝富基上
    開所證各情堪認屬實。又證人謝富基於原審亦證稱：「（檢
    察官問：你跟你朋友拿東西，為何要撥打該支你朋友留給你
    的電話？）他留那支電話給我，跟我說要跟他拿海洛因時可
    以打這支電話。」等語在卷（原審二卷第103 頁），其於同
    一次審訊就其撥打0000000000門號之行動電話購買海洛因，
    是否由被告接聽一節，雖先證稱：「（你後來有打00000000
    00號行動電話購買毒品嗎？）是的。（你買過幾次？）二次
    。（每次接電話之人是否一樣？）  都是我朋友。（接電話
    之人是否係在庭被告蔡亨亮？）不是，是我朋友。」等詞（
    原審二卷第104 、105 頁），惟經檢察官當庭質以「你之前
    在偵查中說一開始是你朋友負責，後來因為你朋友沒空，所
    以換成被告蔡亨亮負責，你說有和被告蔡亨亮聊過天，是否
    實在？」即改口稱：「我打過去是被告蔡亨亮接的，但是毒
    品都是我朋友拿給我的」（原審二卷第105 頁）。其嗣後雖
    又稱：「（為何於偵查中說7 月25日晚上20時是被告蔡亨亮
    接電話？）忘記了，一次是他接的，一次是我朋友接的。」
    、「（被告蔡亨亮接電話那次，你們談什麼？）要拿東西。
    」、「你跟被告蔡亨亮怎麼講的，你是否說要購買新台幣（
    下同）5 佰元海洛因？）是的。（被告蔡亨亮如何說？）他
    叫我找我朋友。（7 月25日晚上20時許，你如何拿到毒品？
    ）我朋友拿給我的。」等語（原審二卷第105 、106 頁），
    然證人謝富基於檢察官偵訊及原審審理均證稱可以撥打0000
    000000門號之行動電話購買海洛因，而買賣海洛因乃犯罪行
    為，非可任意告訴他人，謝富基撥打此電話如係要向其朋友
    購買海洛因，而由被告接聽，自無可能於電話中直接表明要
    購買海洛因500 元，而對接聽電話之人究係何人毫無顧忌，
    謝富基此部分證述已與常情有違，且此與其同次審訊所證稱
    ：「（你要買毒品時，打過去的電話是被告蔡亨亮接的還是
    你朋友接的？）都是我朋友接的，有一次是被告蔡亨亮接的
    ，他說我朋友不在，被告跟我朋友講，我朋友再叫另外一人
    拿毒品給我。」等語（原審二卷第109 頁）亦顯然不合，謝
    富基先後所稱被告接聽伊要購買海洛因之電話，在電話中叫
    伊找伊朋友；或者被告將伊要買毒品之情告知伊朋友，伊朋
    友再叫另外一人拿毒品給伊云云，顯係維護被告之詞，不足
    採信。綜此而論，被告如附表編號1 所示販賣第一級毒品海
    洛因予謝富基之事實，應可認定。
(二)、關於被告於附表編號2 所示時地，販賣第一級毒品海洛因予
    周明之事實，證人周明於98年11月13日檢察官偵訊時結
    稱：「（你如何知道這支電話（0000000000）？）他（被告
    ）是我的朋友，我以前就認識他。（這支電話有誰在使用？
    ）我不知道，我打過去，都是他在接。（九十八年七月十六
    日下午二點，在南寮漁港跟他買五百元的買海洛因？）有。
    」等語明確（偵一卷第27頁），周明於原審亦證稱：先前
    是綽號「弟仔」之人介紹伊與被告認識，並當場告訴伊以後
    需要毒品可以找被告蔡亨亮，當時在場之被告也說可以打給
    他，被告於98年7月16日確有賣伊海洛因500元，是被告騎機
    車交付毒品予伊，伊不知道0000000000門號何人使用，但之
    前打過去是被告蔡亨亮接的等語在卷（原審二卷第194-197
    、200 、201 頁），參諸被告於98年7 月28日警方搜索扣押
    該0000000000門號之行動電話後，仍以其0000000000號行動
    電話，於同年月29日撥打0000000000門號，欲向被告蔡亨亮
    購買海洛因，而遭警查獲等情，業經周明於警詢及檢察官
    偵訊時、原審審理時證述明白（警一卷第28頁反面、偵一卷
    第27頁、原審二卷第192 頁），並有該2 門號之雙向通聯紀
    錄存可查（警一卷第69頁反面），互核足認證人周明上開
    證述屬實。
(三)、被告確有於98年7 月28日13時14分許、13時32分許及14時33
    分許，於周明以0000000000號行動電話撥打0000000000號
    門號之行動電話時，在電話中與周明達成販賣500 元海洛
    因予周明之合意等情，業經證人周明於檢察官偵訊時經
    檢察官提示該兩支電話門號通聯紀錄時，證述明確（偵一卷
    第27頁），周明於原審審理中就被告有無於7 月28日下午
    販賣交付海洛因予伊，證詞雖有反覆（詳如後述(四)），然經
    檢察官當庭提示上開三次通話之通聯紀騄，質問其這三次通
    話要作什麼，證人周明最終乃明確證稱：當日伊本來要購
    買毒品，但是沒買到，伊有去南寮找被告，被告也說好，但
    是找不到被告等語（原審二卷第203 頁），參酌周明同次
    所證稱：「（檢察官問：98年7 月28日下午13時30分許，也
    是打電話向被告蔡亨亮購買毒品嗎？）是的。（你都買多少
    錢？）五百元。（你在電話中怎麼談？）我說「欠五百」，
    意即要購買毒品。（談妥後，如何取得毒品？）被告蔡亨亮
    會騎一部藍色摩托車拿毒品去加油站。（7 月28日當天，被
    告蔡亨亮是否有拿毒品給你？）有的。（是下午14時左右嗎
    ？）是的。（你們約在哪裡？）南寮漁港附近。」等語（原
    審二卷第192 頁），且衡情，周明如未與被告於電話中達
    成在南寮為毒品交易之合意，自無可能逕行赴該處準備與被
    告會面交易，況海洛因乃禁止持有之毒品，為免被警查獲，
    販毒之人非必要，不會隨身攜帶毒品，增加被查獲的風險，
    故雙方如若僅係相約見面，而無交易毒品之合意，被告即可
    能不會隨身攜帶海洛因。從而，周明既係為向被告買海洛
    因，而與被告有上開電話聯絡，自無可能不於電話中表明此
    意並與被告達成合意，於見面時立即付款取得毒品完成交易
    ，而反於常情，採取見面時才向被告表明買毒之意，被告當
    場同意並交付海洛因之交易模式。據此而論，被告於98年7
    月28日下午上開3 通電話中，已與周明達成販賣海洛因50
    0 元予周明之合意，應屬明確。
(四)、至於被告於上揭3通電話通話中與周明達成販賣500元海洛
    因予周明後，有無於當日下午，交付海洛因予周明，證
    人周明於檢察官偵訊中雖證稱：「（提示通聯記錄，七月
    二十八日下午二點有無跟蔡亨亮買海洛因？）有。也是在南
    寮漁港跟他買5 百元的海洛因。」（偵一卷第27頁）。並於
    原審審理時證稱：「（檢察官問：98年7 月28日下午13時30
    分許，也是打電話向被告蔡亨亮購買毒品嗎？）是的。（你
    都買多少錢？）五百元。（你在電話中怎麼談？）我說「欠
    五百」，意即要購買毒品。（談妥後，如何取得毒品？）被
    告蔡亨亮會騎一部藍色摩托車拿毒品去加油站。（7 月28日
    當天，被告蔡亨亮是否有拿毒品給你？）有的。（是下午14
    時左右嗎？）是的。（你們約在哪裡？）南寮漁港附近。（
    該次交易多少錢？）五百元的海洛因。」等語（原審二卷第
    192 頁），惟證人周明於原審同次作證時又改稱：只有7
    月16日向被告買過1 次海洛因，7 月底那次沒有買，伊只知
    道被抓之前有買過1 次等語（原審二卷第194 、196 頁），
    其於原審審理所述，就被告有無於7 月28日販賣交付海洛因
    予伊，明顯不一致。再參諸周明於98年7 月29日警詢時，
    經警詢問其向被告購買海洛因之時間，其並未提及有於7 月
    28日向被告購得海洛因，有該日警詢筆錄可按（警一卷第29
    頁）。衡諸事理，證人周明於98年7 月29日為警詢陳述時
    ，距7 月28日僅1 日，其既已於該次警詢明確指稱有於7 月
    16日向被告購買海洛因，倘7 月28日其確有向被告購得海洛
    因，自無特別就此部分為被告掩飾之必要，此再徵諸被告於
    該次警詢，並陳稱其最後一次施用海洛因係98年7 月28日（
    上午）8-9 時許，益可明瞭，蓋證人周明若果於7 月28日
    下午2 時許，向被告購買並取得海洛因，而如前所述其於翌
    日又撥打電話欲向被告購買海洛因，則其於7 月28日下午向
    被告購得之海洛因應已施用完畢，而欲再向被告購買，較合
    常理，且關於其最後一次施用究係7 月28日上午或同日下午
    、晚間，就周明施用海洛因之犯行而言，並無差別，其自
    無必要於警詢虛稱係該日上午最後一次施用毒品海洛因。綜
    上各情，尚難逕認被告於7 月28日有交付海洛因予周明之
    事實。另98年7 月28日下午周明依約赴南寮後，並未見到
    被告而未取得海洛因，既如前述，則周明主觀上認為沒有
    實際交付價金、取得毒品即非已向被告購買毒品，於上開7
    月29日警詢陳述被告販賣海洛因予伊之時間時，因而未提及
    7 月28日下午電話中向被告購買海洛因，約定交易地點，被
    告未依約到場交易等情節，即與常情無違，尚難以此推認被
    告未有前述與周明於電話中達成販賣海洛因合意之事實。
(五)、關於0000000000門號之行動電話是否為被告所持用，被告於
    本院審理中雖辯稱：98年7 月28日下午，警方搜索伊上開南
    寮路光華1 巷22號住處時，因伊當日中午即至義大醫院接受
    喝美沙冬治療，同日下午3 時許，伊有以0000000000行動電
    話撥打0000000000之行動電話，向葉世紀購買海洛因，葉世
    紀乃拿海洛因至其住處交給伊，伊取得毒品後即離開住處，
    葉世紀及伊友人「坤仔」留於該處聊天，故當日伊住處遭警
    搜索時，伊不在場。伊平常使用門號0000000000號之行動電
    話，該電話偶爾會借人使用，門號0000000000號之行動電話
    是葉世紀所使用云云。惟查(1)被告自警詢、檢察官偵查及原
    審審理中均辯稱其住處平處都有人在喝茶聊天，0000000000
    號行動電話不知何人所有，不知道警方為何在其住處查獲該
    行動電話，警方搜索當日下午1 、2 時許，伊就到義大醫院
    喝美沙冬，沒有將其平日持用之0000000000號行動電話帶出
    去等語，其於本院準備程序始改稱該0000000000號行動電話
    係葉世紀所有，被告因涉犯販賣第一級毒品海洛因之最輕法
    定本刑無期徒刑之重罪而遭起訴，對此有利於己之辯解竟至
    原審判決前從未提出，已與常理顯然有違。且依被告所辯，
    28日下午3 時許葉世紀依約在其在住處交付海洛因後，被告
    即先行離開，則身為屋主之被告既已離開，至該處交付毒品
    之葉世紀反而留在被告住處與被告之友人阿坤聊天，而將該
    0000000000行動電話留於現場，為警查獲，亦不合常情，難
    以憑採。此外，關於被告何以在警方搜索時不在住處，其於
    偵查及原審所辯情節與上開於本院準備程序所辯互核亦顯不
    一致，且葉世紀已於99年12月16日死亡（參本院卷第63頁之
    個人戶籍資料查詢結果單），被告所辯自非可信。(2)又從卷
    附義大醫療財團法人義大醫院（即義大醫院）99年7 月16日
    義大醫院字第09900712號函檢送給藥紀錄顯示，98年7 月28
    日當天該院是在當日12時許給藥，讓被告接受美沙冬治療（
    原審一卷第43至44頁）。換言之，被告當天接受美沙冬治療
    應在中午12時左右，縱如被告辯稱當日13、14時左右到該院
    接受治療，然被告於義大醫院接受美沙冬治療約10分鐘左右
    即可完成，業據被告供述在卷（原審二卷第329 頁），而警
    方持本院核發之搜索票前去被告住處執行搜索之時間，從卷
    附搜索、扣押筆錄上「執行時間」欄記載是在當日17時20分
    起迄35分止（警一卷第35頁），而證人即被告胞兄蔡貞漢於
    原審審理時亦具結證稱警方是在他下班回到家，約5 點20分
    左右到家搜索（原審二卷第272 頁），又從義大醫院所在之
    高雄市燕巢區至被告位於高雄市彌陀區住○○路程觀之，被
    告於接受美沙冬治療後，在警方搜索前，應早已返回住處，
    其於原偵審中所辯因至義大醫院接受美沙冬治療，故於搜索
    時未在住處云云，即非可採。(3)證人蔡貞漢於警詢時亦證稱
    經我向媽媽詢問後，蔡亨亮剛在客廳，應是跑掉（警一卷第
    3 頁），其於原審雖證稱：當時警察叫伊問伊母親，伊母親
    說伊弟弟即被告有在該住所沒錯，但也不知道伊母親是何時
    看到被告的等語（原審二卷第270 頁），但經提示上開警詢
    之陳述請其說明，即證稱：「我又問我母親說我弟弟是何時
    在該住所，我母親說剛才還有在該住所，警方問我誰在該住
    所，我就依我母親告知我的去回答警方」等語明確，證人蔡
    貞漢與被告為手足關係，衡情應無故為不利於被告證詞之理
    ，是證人蔡貞漢上揭證述，應堪採信。被告於警方搜索其住
    處時，被告係剛離開該住處，應可認定，其上開所辯至義大
    醫院致警方搜索時不在場，或下午三時許在住處向葉世紀取
    得海洛因後即先行離開住處，致搜索時不在住處云云，均非
    可信。(4)警方執行本件搜索時，除查扣本案供販毒聯絡用門
    號0000000000號之行動電話外，另在被告住處桌上一同查扣
    門號0000000000號之行動電話，及海洛因3 包，均為被告所
    有，業據被告供述在卷（原審二卷第322 頁），證人即當時
    執行搜索之警員石維正於原審亦證稱：伊從被告22號住處前
    門進入，聽到被告的母親有出聲音，但聽不清她講什麼，扣
    案的3 支手機、塑膠湯匙、牙刷、吸管剷子及1 包海洛因均
    是在麻將桌上查獲，另有2 包海洛因是以膠帶黏在該桌子下
    面等語明確（原審二卷第233 、241 、243 頁），按諸常情
    ，手機係隨身之物，毒品與施用工具係犯罪證物，被告又與
    父母同住，若非情況緊急，不及收拾，應無將該等毒品等物
    任意放置麻將桌上，即離開之理，據此亦堪佐認被告當日係
    聽聞其母出聲，而發覺警方接近其住處客廳，乃愴惶逃逸。
    (5)被告辯稱：扣案之0000000000號行動電話為其平日持用之
    電話。而證人蔡貞漢於警詢亦陳稱：被告有留0000000000之
    電話號碼供聯絡之用等語在卷（警一卷第3 頁），該000000
    0000門號係被告所持用與家人聯絡，固非無可信。然非可據
    以排除被告以上開0000000000號行動電話作為本件販賣海洛
    因予謝富基及周明之聯絡工具。又辯護人雖以卷附通聯紀
    錄顯示0000000000號與0000000000號行動電話間，於98年7
    月23日、25-28 日間有密集聯絡，足認該0000000000並非被
    告所持用云云為辯。查卷附被告所使用門號0000000000號之
    行動電話通聯紀錄顯示，與門號0000000000號之行動電話於
    98年7 月23日、同年月25日至28 日 間有密集通聯紀錄，且
    警方搜索當日即98年7 月28日7 時13分、8 時3 分、8 時34
    分、8 時35分、9 時16分、14時58分，均有通聯之情，有該
    通聯紀錄可按（警一卷第55至59 頁 ），該二門號有該等通
    話，確屬實情。又該0000000000號行動電話除被告接聽外，
    亦有他人接聽，此業經周明於原審證述在卷（原審二卷第
    194 頁），而證人謝富基亦證稱：伊打0000000000號行動電
    話2 次，1 次是被告接的，另一次是伊朋友接的等語相符（
    原審二卷第116 頁），該0000000000行動電話除被告外，尚
    有他人接聽使用，固可認定。按本件謝富基、周明證稱撥
    打0000000000行動電話向被告購買海洛因，並非僅指述販毒
    之人係0000000000行動電話之持用人，其等均係與被告相識
    之人，撥打該電話買毒均係被告接聽，被告並親自交付海洛
    因1 次予周明等情，均據其等證述如前，自難以該000000
    0000號行動電話亦有他人接聽使用，即逕為被告有利之認定
    。
三、政府為杜絕毒品氾濫，毒害人民甚深，再三宣導教民眾遠離
    毒品、媒體報導既深且廣，對於禁絕毒品之政策，應為民眾
    所熟悉。又政府對於查緝販賣第一級毒品海洛因，無不嚴格
    執行，且販賣毒品罪係重罪，若無利可圖，衡情一般持有毒
    品者，當不致輕易將持有之毒品交付他人。且販賣毒品乃違
    法行為，非可公然為之，且有其獨特之販售路線及管道，亦
    無公定之價格，復可任意增減其分裝之數量，而每次買賣之
    價量，亦可能隨時依市場貨源之供需情形、交易雙方之關係
    深淺、當時之資力、需求程度及對行情之認知、可能風險之
    評估、查緝是否嚴緊，及購買者被查獲時供述購買對象之可
    能性風險評估等諸般事由，而異其標準，非可一概而論，是
    販賣之利得，誠非固定，而縱使販賣之人從價差或量差中牟
    利方式雖異，其意圖營利之非法販賣行為仍屬同一。職是之
    故，縱未確切查得販賣賺取之實際差價，但除別有事證，足
    認係按同一價格轉讓，確未牟利外，尚難執此認非法販賣之
    事證有所不足，佐以海洛因毒品價格昂貴，取得不易，凡為
    販賣之不法勾當者，苟無利可圖，應無甘冒被查緝法辦重刑
    之危險，無端為該買賣行為，其從中賺取買賣差價牟利之意
    圖，應堪認定。從而，本件被告販賣第一級毒品海洛因之犯
    行，均有營利之意圖甚明。
四、綜上所述，被告上揭所辯，均非可採。本件被告上開販賣第
    一級毒品海洛因予謝富基1次、周明2次（1次既遂、1次未
    遂）之犯行，均事證明確，堪以認定，應依法論科。
五、核被告就附表編號1、2所為，均係犯毒品危害防制條例第4
    條第1項之販賣第一級毒品罪。附表編號3部分，被告雖未交
    付海洛因予周明，然既與周明在上揭3 通電話中接續達
    成販賣海洛因予周明之合意，自屬已著手販賣毒品而未遂
    ，核犯同條例第4 條第6 項、第1 項販賣第一級毒品未遂罪
    。被告就附表編號1 所示之犯行，與受被告指示將毒品交予
    謝富基並收取款項之不詳成年男子，有犯意聯絡及行為分擔
    ，應論以共同正犯。被告就附表編號1 至3 所示持有海洛因
    之低度行為，均為其販賣海洛因之高度行為所吸收，不另論
    罪。被告就附表編號1 至3 所示販賣第一級毒品海洛因之犯
    行，犯意個別，行為互殊，應予分論併罰。又被告曾受如事
    實欄所載之有期徒刑以上刑之宣告及執行完畢，有臺灣高等
    法院被告前案紀錄表附卷可稽，其於有期徒刑執行完畢後5
    年內，故意再犯上開本件有期徒刑以上之罪，均為累犯，本
    應各依刑法第47條第1 項之規定加重其刑，惟被告所犯販賣
    第一級毒品罪法定本刑為死刑、無期徒刑部分，依法不得加
    重，故僅就被告所犯販賣第一級毒品罪併科罰金部分，依法
    加重其刑。附表編號3 部分並依刑法第25條第2 項按既遂犯
    之刑減輕之。復按毒品危害防制條例制訂之目的，係為防制
    毒品危害，維護國民身心健康，而有關販賣第一級毒品罪責
    部分，則處以死刑或無期徒刑之重刑，然若未分別行為人販
    賣第一級毒品之數量、次數、獲利金額及所造成之危害，一
    律處以死刑或無期徒刑之重刑，自非罰其所當罰之刑事政策
    目的，亦非阻絕毒害之唯一方法。本件被告於本次經警查獲
    時販賣第一級毒品海洛因之次數總計雖達3 次（含既遂2 次
    、未遂1 次），然兩次既遂販賣所得共計僅1000元，犯罪所
    得甚少，另扣案之海洛因驗後合計淨重亦僅0.164 公克，數
    量亦微，衡之毒品危害防制條例第4 條第1 項法定本刑為死
    刑、無期徒刑，倘與大量販賣毒品者相比，若處以被告該法
    定最輕本刑即無期徒刑，猶尚嫌過重，其情狀尚堪憫恕，爰
    就被告販賣第一級毒品罪（3 罪），均依刑法第59條規定減
    輕其刑，並依法先加重後減輕之，附表編號3 所示未遂部分
    並遞減之。原判決認定被告犯罪予以論科，固非無見，然(1)
    關於附表編號3 所示犯罪，被告尚未交付海洛因予周明而
    未遂，已如前述，原審認定被告已交付而論以既遂，尚有未
    合。(2)謝富基、周明撥打向被告買受海洛因之0000000000
    號行動電話門號，固分別係謝富基之友人綽號「哥仔」（與
    前開交付毒品予謝富基之人非同一人）、周明之友人「弟
    仔」所介紹提供，然該二人僅係告知電話號碼供謝富基、周
    明作為聯絡工具向被告購買毒品，並無其它證據足資證明
    該二人係基於為自己與被告共同販賣毒品之犯意聯絡而為該
    提供電話號碼及介紹與被告認識之行為，或該二人有參與任
    何構成要件行為，尚難認該二人與被告間有共同正犯關係，
    原審認此二人與被告有共同正犯關係，尚非正確。(3)扣案非
    屬蔡亨亮所有之門號0000000000號SIM 卡1 張，申請人係何
    瑪玲，有該申請資料可按（警一卷第52頁），尚難證明係被
    告或其共犯所有，又警方扣得塑膠湯匙、牙刷、吸管鏟子各
    1 支時，現場並未同時查獲供分裝所用之袋子，尚難認係供
    分裝本件販賣毒品所用之物，非可宣告沒收，原審依毒品危
    害防制條例第19條第1 項為沒收之宣告，亦非妥適。被告上
    訴否認犯罪，固無可採；檢察官上訴認原判決量刑及定應執
    行刑過輕，亦無理由（理由詳後述量刑及定應執行刑之審酌
    ）。惟原判決既有上開可議，自應由本院予以撤銷改判。
六、爰審酌被告為牟私利，販賣毒品殘害國民身心健康，足使社
    會施用毒品人口增加，而相對提高社會負成本，減損勞動生
    產力，影響社會層面至深且鉅，且犯後否認犯行，毫無悔意
    ，並有上述前科紀錄，素行非佳，本不宜寬貸，惟念其販賣
    毒品所得金額非多，及查獲之毒品數量非鉅等一切情狀，各
    量處如主文第二項所示之刑。又依被告販賣第一級毒品罪之
    性質，認有褫奪公權之必要，爰均依刑法第37條第2 項規定
    ，各予以宣告褫奪公權如主文所示。又按數罪併罰之定應執
    行之刑，係出於刑罰經濟與責罰相當之考量，並非予以犯罪
    行為人或受刑人不當之利益，為一種特別的量刑過程，相較
    於刑法第五十七條所定科刑時應審酌之事項係對一般犯罪行
    為之裁量，定應執行刑之宣告，乃對犯罪行為人本身及所犯
    各罪之總檢視，除應考量行為人所犯數罪反應出之人格特性
    ，並應權衡審酌行為人之責任與整體刑法目的及相關刑事政
    策，在量刑權之法律拘束性原則下，依刑法第五十一條第五
    款之規定，採限制加重原則，以宣告各刑中之最長期為下限
    ，各刑合併之刑期為上限，但最長不得逾三十年，資為量刑
    自由裁量權之外部界限，並應受法秩序理念規範之比例原則
    、平等原則、責罰相當原則、重複評價禁止原則等自由裁量
    權之內部抽象價值要求界限之支配，使以輕重得宜，罰當其
    責，俾符合法律授與裁量權之目的，以區別數罪併罰與單純
    數罪之不同，兼顧刑罰衡平原則（最高法院100 年度台上字
    第21號判決意旨參照）。申言之，法院就數罪併罰各處有期
    徒刑之案件，應整體審酌上揭各因素，定其應執行刑，以符
    合比例原則、平等原則、責罰相當原則、重複評價禁止原則
    ，並非以單純就各罪刑度累加為原則，所定應執行刑低於各
    刑合併累加之刑期，實係出於「限制加重原則」下，整體審
    酌之結果，而非給予多次犯罪之被告寬典，以鼓勵多次犯罪
    甚明。本院依上開意旨，綜合考量被告販賣之次數、各次販
    賣之數量、金額，手法及犯罪時間之緊密程度，以符合罪刑
    相當及立法目的達成之必要性，避免累計之刑度顯然超過其
    犯罪之可罰性，依法定其應執行刑為有期徒刑19年，以資儆
    懲。
七、按以營利為目的販入毒品，經多次販賣後，持有剩餘毒品被
    查獲，其各次販賣毒品行為，固應併合處罰。惟該持有剩餘
    毒品之低度行為，應僅為最後一次販賣毒品之高度行為所吸
    收，不另論罪，故就該查獲之剩餘毒品，祇能於最後一次之
    販賣毒品罪宣告沒收銷燬，不得於各次販賣毒品罪均宣告沒
    收銷燬（最高法院98年台上5283號判決要旨參照）。本件扣
    案之粉末3 包，經送請高雄市立凱旋醫院鑑定結果，認均屬
    第一級毒品海洛因（驗後淨重分別為0.040 公克、0.057 公
    克、0.067 公克），有卷附該院濫用藥物成品檢驗鑑定書乙
    紙（偵一卷第59頁）可稽，按本件扣案3 包海洛因數量固然
    非多，然被告販賣予謝富基及周明之對價每次亦僅500 元
    ，相對觀之，堪認係被告以營利為目的販入毒品，經多次販
    賣後剩餘之毒品，依上開判決要旨，自應於被告最後1 次之
    販賣毒品罪（即98年7 月28 日 販賣海洛因予周明未遂之
    犯行）宣告沒收銷燬。按此最後一次販賣犯行固因未交付毒
    品而未遂，然仍屬犯罪行為，扣案之海洛因仍難謂與此次販
    賣未遂之犯行無關，併此敘明。另未扣案販賣第一級毒品所
    得新台幣500 元（即販賣予謝富基1 次），屬於被告與不詳
    成年男子共同販賣第一級毒品所得，應依毒品危害防制條例
    第19條第1 項之規定宣告沒收；如全部或一部不能沒收時，
    應以其財產抵償之。該不詳成年男子就此部分犯罪雖係共同
    正犯，然其並非本件受判決人，關於前揭沒收部分，自不宜
    在本件主文宣告其應與被告連帶沒收之旨。至判決確定後，
    檢察官應本於共同正犯連帶沒收之原則而為執行，乃屬當然
    ，併此敘明（參最高法院98年度臺上字第632 、7613、3389
    號判決，本院暨所屬法院99年度法律座談會刑事類提案第30
    號研討結果）。另未扣案販賣第一級毒品所得新台幣500 元
    （即販賣予周明1 次500 元），亦應依毒品危害防制條例
    第19條第1 項之規定宣告沒收；如全部或一部不能沒收時，
    應以被告之財產抵償之。又扣案門號0000000000號之行動電
    話既為被告持以販賣海洛因之聯絡工具，又在被告住處查獲
    ，衡諸一般生活經驗法則，自可認係被告所有之物（機內所
    附ＳＩＭ卡非可認係被告或其共犯所有已如前述），應依毒
    品危害防制條例第19條第1 項宣告沒收之。另扣案門號0000
    000000、0000000000號之行動電話2 支，均核與本案犯罪無
    關，爰均不為沒收之諭知，併此敘明。
八、原判決關於被告無罪部分，檢察官未提起上訴而已確定，併
    此敘明。
據上論斷，應依刑事訴訟法第369條第1項前段、第364條、第299
條第1項前段，毒品危害防制條例第4條第1項、第6項、第18條第
1 項、第19條第1 項，刑法第11條、第28條、第25條第2 項、第
47 條 第1 項、第51條第5 款、第8 款、第59條、第37條第2 項
，判決如主文。
本案經檢察官鍾忠孝到庭執行職務。
中    華    民    國  100      年    6     月  15    日
                  刑事第十庭  審判長  法  官  陳中和
                                      法  官  林水城
                                      法  官  蔡國
以上正本證明與原本無異。
如不服本判決應於收受本判決後10日內向本院提出上訴書狀，其
未敘述上訴理由者，並得於提起上訴後10日內向本院補提理由書
狀（均須按他造當事人之人數附繕本）「切勿逕送上級法院」。
中    華    民    國  100      年    6     月  15    日
                                      書記官  周青玉
附錄本案論罪科刑法條
毒品危害防制條例第4條
製造、運輸、販賣第一級毒品者，處死刑或無期徒刑；處無期徒
刑者，得併科新臺幣 2 千萬元以下罰金。
製造、運輸、販賣第二級毒品者，處無期徒刑或7 年以上有期徒
刑，得併科新臺幣1 千萬元以下罰金。
製造、運輸、販賣第三級毒品者，處5 年以上有期徒刑，得併科
新臺幣7 百萬元以下罰金。
製造、運輸、販賣第四級毒品者，處3 年以上10年以下有期徒刑
，得併科新臺幣3 百萬元以下罰金。
製造、運輸、販賣專供製造或施用毒品之器具者，處1 年以上7
年以下有期徒刑，得併科新臺幣1 百萬元以下罰金。
前五項之未遂犯罰之。
附表：
┌──┬───┬────┬──────────┬─────┬───┬────┐
│編號│行為人│販賣對象│販賣時間、地點、方式│罪      名│累犯  │應處徒刑│
│    │      │        │                    │          │      │        │
├──┼───┼────┼──────────┼─────┼───┼────┤
│ 1  │蔡亨亮│謝富基  │謝富基於98年7 月25日│蔡亨亮共同│累犯  │處有期徒│
│    │與一名│        │18時36分許，以所持用│犯販賣第一│      │刑壹拾陸│
│    │不詳成│        │門號0000000000號之行│級毒品罪。│      │年。    │
│    │年男子│        │動電話，撥打綽號「哥│          │      │        │
│    │      │        │仔」之成年男子先前所│          │      │        │
│    │      │        │告知，門號0000000000│          │      │        │
│    │      │        │號之行動電話與蔡亨亮│          │      │        │
│    │      │        │聯絡後，同日某時許，│          │      │        │
│    │      │        │約在高雄市彌陀區南寮│          │      │        │
│    │      │        │漁港附近，由蔡亨亮指│          │      │        │
│    │      │        │派另一名不詳之成年男│          │      │        │
│    │      │        │子，交付價值500元之 │          │      │        │
│    │      │        │海洛因1小包予謝富基 │          │      │        │
│    │      │        │，並向其收取500元。 │          │      │        │
│    │      │        │                    │          │      │        │
│    │      │        │                    │          │      │        │
├──┼───┼────┼──────────┼─────┼───┼────┤
│ 2  │蔡亨亮│周明  │周明於98年7 月16日│蔡亨亮犯販│累犯  │處有期徒│
│    │      │        │中午左右，以所持用門│賣第一級毒│      │刑壹拾陸│
│    │      │        │號0000000000號之行動│品罪。    │      │年。    │
│    │      │        │電話，撥打綽號「弟仔│          │      │        │
│    │      │        │」先前所告知，門號  │          │      │        │
│    │      │        │0000000000號之行動電│          │      │        │
│    │      │        │話與蔡亨亮聯絡後，同│          │      │        │
│    │      │        │日13時許，約在高雄市│          │      │        │
│    │      │        │彌陀區南寮漁港附近，│          │      │        │
│    │      │        │由蔡亨亮交付價值500 │          │      │        │
│    │      │        │元之海洛因1小包予周 │          │      │        │
│    │      │        │明，並向其收取500 │          │      │        │
│    │      │        │元。                │          │      │        │
├──┼───┼────┼──────────┼─────┼───┼────┤
│ 3  │蔡亨亮│周明  │周明於98年7 月28日│蔡亨亮犯販│累犯  │處有期徒│
│    │      │        │13時14分許，以所持用│賣第一級毒│      │刑壹拾年│
│    │      │        │門號0000000000號之行│品罪，未遂│      │。      │
│    │      │        │動電話，撥打綽號「弟│。        │      │        │
│    │      │        │仔」所交付，門號0916│          │      │        │
│    │      │        │648578號之行動電話與│          │      │        │
│    │      │        │蔡亨亮聯絡後，同日13│          │      │        │
│    │      │        │時32分許，蔡亨亮再以│          │      │        │
│    │      │        │同一門號撥打周明上│          │      │        │
│    │      │        │開電話與周明通話後│          │      │        │
│    │      │        │，周明又於14時33分│          │      │        │
│    │      │        │許以同一方式與被告聯│          │      │        │
│    │      │        │絡，二人於上開3次電 │          │      │        │
│    │      │        │話通話中，接續達成被│          │      │        │
│    │      │        │告販賣500元海洛因予 │          │      │        │
│    │      │        │周明之合意，並約在│          │      │        │
│    │      │        │高雄市彌陀區南寮漁港│          │      │        │
│    │      │        │附近交易，嗣因周明│          │      │        │
│    │      │        │到場後未見到被告而未│          │      │        │
│    │      │        │遂。                │          │      │        │
│    │      │        │                    │          │      │        │
│    │      │        │                    │          │      │        │
└──┴───┴────┴──────────┴─────┴───┴────┘